【裁判字號】    90,上,235
【裁判日期】    900928
【裁判案由】    拆屋還地
【裁判全文】
臺灣高等法院高雄分院民事判決  九十年度上字第二三五號
      上  訴  人  甲○○
      法定代理人  乙○○
右當事人間拆屋還地事件，上訴人對於中華民國九十年五月七日臺灣高雄地方法院八
十九年度訴字第二七一五號第一審判決提起上訴，本院判決如左：
      主      文
上訴駁回。
第二審訴訟費用由上訴人負擔。
      事實及理由
一、被上訴人主張：坐落高雄縣岡山鎮○○段第五一九之十六地號土地（下稱系爭土
    地）係國有，交由被上訴人管理，詎遭上訴人無權占有如附圖所示Ａ、Ｂ及Ｃ部
    分，面積各為六、二十二及三十六平方公尺，並於其上搭建違章建物，為此被上
    訴人代中華民國行使所有權人之權利，依民法第七百六十七條規定，提起本件訴
    訟，求為判決上訴人應將系爭土地如附圖所示Ａ、Ｂ及Ｃ部分，面積各為六、二
    十二及三十六平方公尺之地上物拆除，將土地返還予被上訴人，並願供擔保請准
    宣告假執行。原審為被上訴人全部勝訴之判決，上訴人提起上訴，被上訴人聲明
    請求駁回上訴。
二、上訴人則以：系爭土地係分割自同段第五一九地號，於八十六年三月二十一日，
    再從同段第五一九之十六地號分割出同段第五一九之三三、第五一九之五三地號
    。上訴人於四十九年以前即占有原同段第五一九之十六地號土地之一部分，而於
    四十九年一月一日向被上訴人承租時，實際使用面積為二○六平方公尺，惟因測
    量結果誤為一二三．七五平方公尺，故以該面積辦理租約。嗣被上訴人於五十二
    年一月十七日以岡站總字第○○九號函，要求上訴人將超過承租面積占用土地交
    還被上訴人，上訴人隨於同年五月十五日向被上訴人陳情，要求更正面積，補定
    租約及補繳租金，惟被上訴人置之不理，足見兩造之真意，上訴人應係向被上訴
    人承租二○六平方公尺，被上訴人亦同意將該面積出租予上訴人。又被上訴人於
    五十二年一月十七日岡站總字第○○九號函主張上訴人占用之二○六平方公尺，
    其中東面之土地係承租之土地，西面之土地係要求交還之土地等語，惟於八十六
    年一月六日之簽呈，則主張上訴人使用之土地東面部分係占建之土地，西面之土
    地係准予承租之土地等語，與被上訴人提起本件訴訟主張南面部分係准予承租之
    土地，北面部分係無權占有之土地等語不同，足見被上訴人對於上訴人無權占有
    之土地始終無法釐清。再上訴人承租之土地與上訴人所有同段第五一八地號土地
    互相連接，符合被上訴人於八十六年一月六日擬定之處理方案第三項處理方法現
    狀分割讓售之規定，上訴人亦向被上訴人表示承購之意思，雙方買賣亦已成立。
    況上訴人於八十二年七月二十一日以前即實際使用系爭土地，上訴人願意繳清歷
    年使用補償金，並以答辯狀之送達，作為向被上訴人承租之意思表示，依國有財
    產法第四十二條第一項但書規定，被上訴人自不得拒絕上訴人之承租。是綜上所
    述，上訴人占有系爭土地並非無權占有等語資為抗辯。
三、被上訴人主張坐落高雄縣岡山鎮○○段第五一九之十六地號土地係國有，交由被
    上訴人管理，由上訴人占有如附圖所示Ａ、Ｂ及Ｃ部分，面積各為六、二十二及
    三十六平方公尺，並於其上搭建違章建物之事實，業據被上訴人提出土地登記謄
    本、地籍圖謄本及現場照片各一件為證，且經上訴人自認屬實，並經原審依職權
    會同高雄縣岡山地政事務所人員勘驗現場結果，系爭土地上確由上訴人搭建一層
    紅色長型鐵皮屋及石綿瓦屋頂磚造房屋一間，旁邊並有蓄水池及半人高之圍牆等
    情，亦有原審八十九年十一月二十二日勘驗筆錄（原審卷第四九頁）及高雄縣岡
    山地政事務所土地複丈成果圖（原審卷第五二頁）在卷足參，是堪信被上訴人之
    主張為真實。至被上訴人又主張上訴人無權占有系爭土地一節，惟為上訴人所否
    認，並以前揭情詞置辯。是本件之爭點為：(一)兩造租賃範圍之真意為何？(二)被上
    訴人指述上訴人無權占有之範圍不一致，是否足以認定上訴人並非無權占有？(三)
    上訴人得否依被上訴人擬定之處理方案表示承購系爭土地？(四)上訴人得否依國有
    財產法第四十二條之規定，向被上訴人承租系爭土地？茲分述如後。
四、經查：
  (一)按解釋契約，固須探求當事人立約時之真意，不能拘泥於契約之文字，但契約文
    字業已表示當事人真意，無須別事探求者，即不得反捨棄約文字而更為曲解，最
    高法院十七年上字第一一一八號判例足資參酌。本件兩造間訂立之租賃契約，上
    訴人承租之土地範圍均為坐落同段第五一九之五三地號，而不包括系爭同段第五
    一九之十六地號土地之情，亦分別有兩造提出且均自認真實之台灣省鐵路管理局
    基地租賃契約及台灣省省有基地租賃契約（原審卷第七十頁）各一件附卷足按。
    且依上訴人提出之台灣省政府交通處鐵路管理局岡山站五十二年一月十七日岡站
    總字第○○九號函示內容，被上訴人已表明上訴人承租範圍土地面積僅一二三．
    七五平方公尺，惟上訴人實際占用面積為二○六平方公尺，因此請求上訴人拆除
    圍牆交還土地一節，有上訴人提出之上開函文在卷可稽（原審卷第二九頁、第三
    十頁），參以上訴人因被上訴人上開請求返還土地之函文送達後，即於同年五月
    間向被上訴人陳情，請求更正承租面積、補定及補繳租金，惟均未獲被上訴人同
    意一節，亦為上訴人所自承，並提出陳情書足參（原審卷第三二頁、第三三頁）
    。況上訴人主張承租當時之真意係承租二○六平方公尺一節，亦與實際租賃契約
    所記載之租賃面積一二三．七五平方公尺相差甚大，甚難認有何測量錯誤而兩造
    訂約時均不知情之理。顯見兩造間達成租賃合意者僅為坐落同地段第五一九之五
    三地號之土地，面積為一二三．七五平方公尺，而不及於系爭土地，契約文字已
    甚明確，兩造之真意即為契約所載內容，至為明灼。上訴人僅以其於四十九年以
    前即占有系爭土地為由，抗辯兩造之真意，應係上訴人向被上訴人承租二○六平
    方公尺云云，自乏證據以實其說，自不足採。
  (二)再查本件被上訴人主張附圖所示Ａ、Ｂ及Ｃ部分係坐落於系爭第五一九之十六地
    號土地上，而非上訴人租賃契約範圍內之土地等情，業經被上訴人陳述甚明，並
    為上訴人所不爭執，復有被上訴人所提出兩造於八十六年七月十五日簽訂之租賃
    契約，標示土地租賃位置為高雄縣岡山鎮○○段五一九之五三平方公尺甚明（原
    審卷第七十頁）。則被上訴人縱於上開五十二年一月十七日之函文及八十六年一
    月六日之簽呈（原審卷第三四頁至第三六頁），對於上訴人占用土地之位置指述
    不一，亦僅得認被上訴人之承辦人員標示有誤而已，上訴人既已自認共占用二○
    六平方公尺，顯已超過承租面積，自不得以被上訴人對上訴人無權占有之土地位
    置無法釐清，即推論其全部為有權占有。
  (三)又查依被上訴人於八十六年一月六日擬定之處理方案中第三項處理方法規定：「
    鄰接建築線及連接私有土地之承租戶，擬依據台灣省省有財產管理規則第四十八
    條第二款規定現狀分割讓售。」等語（原審卷第三四頁）。顯見得請求被上訴人
    依台灣省省有財產管理規則規定現狀分割讓售者，限於承租戶。而上訴人並未承
    租系爭第五一九之十六地號土地，業如前述，是上訴人得請求被上訴人現狀分割
    讓售之土地，自不及於系爭土地。況以上開處理方案僅為被上訴人內部簽呈，並
    非對外發布而為意思表示，尚不具有要約之性質，上訴人即無從為承諾之意思表
    示，且被上訴人既未同意上訴人承購，兩造間之買賣契約自不成立。則上訴人抗
    辯其依上開處理方案規定向被上訴人表示承購之意，雙方買賣契約已經成立云云
    ，亦屬無據，不足採取。
  (四)末按現行國有財產法第四十二條第一項第二款雖規定：非公用財產類不動產之出
    租，合於八十二年七月二十一日前已實際使用，並願繳清歷年使用補償金者，得
    逕予出租。惟按「行政院於五十年二月二十四日頒行之國有財產處理辦法，係專
    為國有財產局內部對國有財產如何處理而訂定，處理與否，該局仍有自由衡量之
    權。故該辦法第七條第一項第四款所定之讓售，亦僅屬國有財產局對占用人要約
    之引誘，占用人縱曾申請承購，但該局亦即被上訴人尚非無權斟准駁，尤非因此
    辦法之頒行，使無權占有者變成合法占有，或被上訴人之訴權或執行權因此歸於
    消滅」，亦有最高法院五十二年度台上字第一○一三號判例可參。是參照上開判
    例意旨，可知國有財產之管理機關，對於合乎國有財產法第四十二條第一項第二
    款情形之非公用財產類不動產是否逕行出租，仍有其行政裁量權，國有財產法第
    四十二條第一項第二款所規定之得逕予出租，亦僅屬國有財產管理機關對於占用
    人之要約引誘，自仍待占用人提出要約，經國有財產管理機關為承諾後，租賃契
    約始為成立。經查上訴人於八十二年七月二十一日前已實際使用系爭第五一九之
    十六地號土地，且願意繳清歷年使用補償金，並已於本件審理中向被上訴人為承
    租之意思表示等情，已據上訴人陳述在卷，雖符合現行國有財產法前開逕予出租
    之情形，然參照前開說明，被上訴人對於將系爭第五一九之十六地號土地出租予
    上訴人與否，既有行政裁量權，非有核准之義務，且上訴人此承租之意思表示僅
    屬於租賃之要約，兩造間租賃契約之成立尚需被上訴人之承諾，而被上訴人既仍
    請求上訴人返還系爭土地，顯見被上訴人並不同意上訴人此租賃之要約，是兩造
    間就系爭土地仍未成立租賃契約，上訴人抗辯依國有財產法第四十二條第一項但
    書規定，被上訴人不得拒絕上訴人承租系爭土地云云，尚屬無據，委不可採。
五、按所有權人對於無權占有或侵奪其所有物者，得請求返還之，對於妨害其所有權
    者，得請求除去之，民法第七百六十七條定有明文。又國有財產撥給各地機關使
    用者，名義上雖仍為國有，實際上即為使用機關行使所有人之權利，故本院對於
    是類財產，向准由管領機關起訴，代國家主張所有權人之權利，亦有最高法院五
    十一年台上字第二六八○號判例可資參照。查本件系爭土地所有權人為中華民國
    ，而由被上訴人管理，被上訴人自得本於管理之職責，代中華民國起訴主張所有
    權人之權利。而上訴人既未能舉證證明其有得以對抗被上訴人占有系爭土地之正
    當權源，卻占有系爭土地如附圖所示Ａ、Ｂ及Ｃ部分之面積，並於其上搭蓋地上
    物使用，自屬無權占有，從而被上訴人代行系爭土地之所有權，依民法第七百六
    十七條規定，請求上訴人將系爭土地上如附圖所示Ａ、Ｂ及Ｃ部分之地上物拆除
    ，並將土地返還被上訴人，即屬有據，應予准許。是則原審判命上訴人拆屋還地
    ，並分別酌定相當擔保金額准許宣告假執行或免為假執行，理由雖有部分相同、
    部分不同，惟結論一致。上訴意旨指摘原判決不當，求予廢棄改判，為無理由，
    應予駁回其上訴。本件判決之基礎已臻明確，兩造其餘主張陳述及所提之證據，
    核與判決之結果無影響，毋庸再予逐一審酌論述，附此敘明。
據上論結：本件上訴為無理由，依民事訴訟法第四百四十九條第一項、第二項、第七
十八條，判決如主文。
中      華      民      國    九十      年      九      月    二十八    日
                                      臺灣高等法院高雄分院民事第一庭
~B1審判長法官  黃金石
~B2法      官  吳登輝
~B3法      官  魏式璧
右為正本係照原本作成。
如對本判決上訴，須於判決送達後二十日內向本院提出上訴狀，其未表明上訴理由者
，應於上訴後二十日內向本院提出上訴理由書（均須按他造當事人之人數附繕本）。
上訴時應提出委任律師或具有律師資格之人之委任狀，並依附註條文規定辦理。
中      華      民      國    九十      年      十      月      二      日
~B法院書記官  林靜霙
附註：
民事訴訟法第四百六十六條之一：
對於第二審判決上訴，上訴人應委任律師為訴訟代理人，但上訴人或其法定代理人具
有律師資格者，不在此限。
上訴人之配偶、三親等內之血親、二親等內之姻親，或上訴人為法人、中央或地方機
關時，其所屬專任人員具有律師資格並經法院認為適當者，亦得為第三審訴訟代理人
。
第一項但書及第二項情形，應於提起上訴或委任時釋明之。
                                                                        Ｈ


司法院資訊處製作；財團法人民間司法改革基金會備份。
